臺灣臺南地方法院臺南簡易庭民事判決
110年度南簡字第595號
原      告  凱基商業銀行股份有限公司


法定代理人  魏寶生  


訴訟代理人  楊東憲  
            蔡佳和  
被      告  許春風  

            許春益  
            許聰枝  
            廖許又勻
            許碧娥  
            陳許美玉
            許耕源  

上列當事人間請求代位請求分割遺產事件，本院於民國110年9月
7日言詞辯論終結，判決如下：
    主      文
原告之訴駁回。
訴訟費用由原告負擔。
    事實及理由
一、本件被告許春益、廖許又勻、許碧娥、陳許美玉經合法送達
    ，均未於言詞辯論期日到庭，且無民事訴訟法第386條所列
    各款情形，爰依原告之聲請，由其一造辯論而為判決。
二、原告主張：被告許春風積欠原告新臺幣（下同）270,329元
    及利息未清償。被告與訴外人許王惜於民國95年8月3日共同
    繼承被繼承人許石柱所遺坐落臺南市○○段000○0地號土地（
    下稱系爭土地），迄今無法達成分割系爭土地之協議，且系
    爭土地並無不能分割之情形，被告許春風怠於行使分割遺產
    之權利，原告為保全債權，爰依民法第242條、第1148條、
    第824條之2項規定，代位被告許春風請求分割系爭土地。又
    訴外人許王惜已死亡，其繼承人為被告7人，爰依最高法院7
    0年度第2次民事庭會議決定㈡意旨及民法第242條規定，請求
    被告就許王惜所遺系爭土地辦理繼承登記。並聲明：1.被告
    應就被繼承人許王惜所遺之系爭土地辦理繼承登記。2.被告
    公同共有之系爭土地應予分割，並由被告按各7分之1之應繼
    分比例分別共有。
三、被告方面：
　(一)被告許春風：如果拿到財產，我的部分願意還給原告。
　(二)被告許耕源：母親過世時，地政通知我要去辦理繼承，但
      要全體繼承人才可以。
　(三)被告許聰枝，我是最小的，沒有意見。
　(四)被告許春益、廖許又勻、許碧娥、陳許美玉均未於言詞辯
      論期日到庭，亦未提出書狀為任何聲明或陳述。
四、得心證之理由：
　(一)原告主張其對被告許春風有本金275,090元及利息之債權
      未獲清償乙情，業據提出臺灣臺北地方法院101年5月1日
      北院木101司執子字第41191號債權憑證為證（見本院調字
      卷第17、19頁），堪信為真實。又訴外人許石柱於78年2
      月12日死亡，遺有系爭土地，其繼承人為配偶許王惜、子
      女即被告7人，上開繼承人於95年8月3日就系爭土地辦理
      公同共有之繼承登記；嗣許王惜於97年5月11日死亡，其
      繼承人為被告7人，被告尚未就其繼承自許王惜之系爭土
      地公同共有權利辦理繼承登記等情，有系爭土地登記第一
      類謄本、異動索引、許石柱之繼承系統表及戶籍資料、許
      王惜及被告之戶籍謄本、臺南市東南地政事務所提供之繼
      承登記申請資料、許石柱之遺產稅核定通知書等在卷可參
      （見本院調字卷第53至73頁、本院卷第15至18、25至40、
      53、57至77、133至136頁），亦堪信實。
　(二)按繼承人有數人時，在分割遺產前，各繼承人對於遺產全
      部為公同共有，民法第1151條定有明文。而繼承人請求分
      割該公同共有之遺產，性質上為處分行為，如係不動產，
      依民法第759條規定，於未辦妥繼承登記前，不得為之。
      被告與訴外人許王惜就其繼承自許石柱之系爭土地，雖已
      辦理繼承登記，然嗣後公同共有人中之許王惜死亡，許王
      惜繼承自許石柱之系爭土地公同共有權利復為其繼承人即
      被告7人所繼承，然被告尚未就此公同共有權利辦理繼承
      登記，許王惜仍登記為系爭土地之公同共有人，則依上開
      說明，需待其繼承人辦妥繼承登記後，公同共有人始得處
      分（分割）系爭土地，核先說明。
　(三)次按債務人怠於行使其權利時，債權人因保全債權，得以
      自己之名義，行使其權利，但專屬於債務人本身者，不在
      此限；前條債權人之權利，非於債務人負遲延責任時，不
      得行使，但專為保存債務人權利之行為，不在此限，民法
      第242條、第243條固分別定有明文，惟民法第242條前段
      所定債務人怠於行使其權利時，債權人因保全債權，得以
      自己之名義，行使其權利之先決條件，須債務人果有此權
      利，且在可以行使之狀態，始有債權人代位行使之可言（
      最高法院65年度台上字第381號裁判意旨參照）。而不動
      產之繼承登記，得由任何繼承人為全體繼承人聲請之，除
      經繼承人全體同意，得申請為分別共有之登記外，均應申
      請為公同共有之登記，此觀土地法第73條第1項及土地登
      記規則第120條第1項規定即明。是繼承人請求他繼承人協
      同辦理不動產繼承登記，難認有保護之必要，不應准許（
      最高法院69年度台上字第1166號、88年度台上字第1053號
      、103年度台上字第2108號裁判意旨參照）。原告之債務
      人許春風就其所繼承許王惜之系爭土地公同共有權利部分
      ，既得依土地法第73條第1項、土地登記規則第120條第1
      項規定，單獨辦理繼承登記，則原告依民法第242條代位
      許春風訴請其他繼承人即被告許春益、許聰枝、廖許又勻
      、許碧娥、陳許美玉、許耕源辦理繼承登記，自欠缺權利
      保護要件，不應准許。又最高法院70年度第2次民事庭會
      議決定㈡「共有之不動產之共有人中一人死亡，他共有人
      請求分割共有物時，為求訴訟之經濟起見，可許原告就請
      求繼承登記及分割共有物之訴合併提起，即以一訴請求該
      死亡之共有人之繼承人辦理繼承登記並請求該繼承人於辦
      理繼承登記後，與原告及其餘共有人分割共有之不動產。
      」此見解，係適用於「共有人中一人死亡，其繼承人未辦
      理繼承登記，『其他共有人』得以一訴請求該等繼承人辦理
      繼承登記及分割共有物」之情形；若該共有人本身即為該
      死亡共有人之繼承人，因其本得單獨辦理繼承登記，自無
      適用上開見解之餘地。而原告所代位之被告許春風，本身
      即為已死亡共有人許王惜之繼承人，自無從依上開最高法
      院民事庭會議決定請求其他繼承人辦理繼承登記，原告執
      上開最高法院民事庭會議決定，代位許春風請求其他被告
      辦理繼承登記，同屬無據。另本院已向原告闡明其需說明
      請求被告許春風辦理繼承登記部分之法律依據為何，原告
      仍陳稱係依民法第242條及上開最高法院民事庭會議決定
      請求，然原告既係代位許春風行使權利，自無
　　　「自己向自己為請求」即請求被代位人許春風辦理繼承登
      記之餘地，而原告復未能另行陳明有何得請求被告許春風
      辦理繼承登記之法律上依據，按諸民事訴訟法所採不干涉
      主義及辯論主義原則，本院自不得擅自斟酌代為尋求有無
      其他請求權基礎存在，是原告請求被告許春風辦理繼承登
      記部分，欠缺適法之法律基礎，亦無理由。
　(四)承上，原告請求被告就許王惜於系爭土地之公同共有權利
      辦理繼承登記部分，為無理由，應予駁回。系爭土地公同
      共有人許王惜之公同共有權利既未經辦理繼承登記，依法
      即不得為處分行為，是原告代位公同共有人即被告許春風
      請求分割系爭土地部分，亦屬無理由，亦應駁回。
五、據上論結，本件原告之訴為無理由，依民事訴訟法第78條，
    判決如主文。　　　
中　　華　　民　　國　　110 　年　　9 　　月　　22　　日
                  民事第二庭  法  官  張玉萱
以上正本係照原本作成。
如不服本判決，應於送達後20日內，向本院提出上訴狀並表明上
訴理由，如於本判決宣示後送達前提起上訴者，應於判決送達後
20日內補提上訴理由書（須附繕本），如委任律師提起上訴者，
應一併繳納上訴審裁判費。
中　　華　　民　　國　　110 　年　　9 　　月　　22　　日
                              書記官  鄭伊汝